臺灣高等法院臺中分院刑事判決
111年度金上訴字第745號
上  訴  人  
即  被  告  白晶晶



選任辯護人  蘇顯讀律師
上列上訴人即被告因加重詐欺等案件，不服臺灣臺中地方法院11
0年度金訴字第801號中華民國110年12月28日第一審判決（起訴
案號：臺灣臺中地方檢察署110年度偵字第20787號），提起上訴
，本院判決如下：
    主  文
原判決撤銷。
甲○○無罪。
    理  由
一、公訴意旨略以：上訴人即被告甲○○（下稱被告）於民國109
    年7月15日，在社群網站FACEBOOK之求職社團中，瀏覽某徵
    才訊息後，依該訊息所載資訊，透過通訊軟體LINE與真實姓
    名年籍不詳、暱稱「葉駿和」之成年男子聯繫，得悉工作內
    容係被告須提供金融帳戶供客戶匯款使用，並依指示提領款
    項，每月即可獲取薪資新臺幣（下同）3萬2000元，被告雖
    可預見提供金融帳戶予真實姓名年籍不詳之人使用，該帳戶
    可能成為他人實施財產犯罪之工具，以遂行詐欺取財犯罪之
    目的，且匯入該帳戶內款項係來源不明之犯罪所得，代為領
    出帳戶內款項，可能係領出贓款而構成洗錢行為，仍予應允
    ，於109年7月17日8時58分許將其所申設之台北富邦商業銀
    行南臺中分行帳號000000000000000號帳戶（下稱富邦銀行
    帳戶）之存摺、金融卡拍照後，將照片以通訊軟體LINE傳送
    予「葉駿和」，而提供富邦銀行帳戶予「葉駿和」，容任其
    使用該帳戶作為詐欺他人財物及收受匯款之用。嗣被告與「
    葉駿和」及其他不詳詐欺集團成年成員，共同基於三人以上
    共同犯詐欺取財、隱匿詐欺所得去向及所在之洗錢犯意聯絡
    ，由不詳詐欺集團成員，自109年7月20日11時40分許起，佯
    裝為告訴人乙○○○之女兒郭佳惠，接續致電予告訴人，佯稱
    其欲借款付房租及買房云云，致告訴人陷於錯誤，於109年7
    月21日13時15分許，在臺北市○○區○○路000號之國泰世華銀
    行松江分行匯款28萬元至甲○○申設之富邦銀行帳戶，再由被
    告依「葉駿和」指示，於同日稍後前往臺中市○○區○○路○段0
    00號之富邦銀行市政分行，持該帳戶存摺及金融卡，臨櫃提
    領22萬元及操作自動櫃員機提領6萬元，共提領28萬元後，
    再依「葉駿和」指示，在臺中市文心路某麥當勞內，將上開
    款項交予「葉駿和」指派之不詳成年男子。因認被告所為，
    係犯洗錢防制法第14條第1項之一般洗錢罪及刑法第339條之
    4第1項第2款之三人以上共同犯詐欺取財罪嫌云云。
二、按犯罪事實應依證據認定之，無證據不得認定犯罪事實；又
    不能證明被告犯罪或其行為不罰者，應諭知無罪之判決，刑
    事訴訟法第154條第2項、第301條第1項分別定有明文。
三、公訴意旨認被告涉有上開犯嫌，無非以證人即告訴人乙○○○
    警詢中之證述、臺北市政府警察局中山分局民權一派出所陳
    報單、受理詐騙帳戶通報警示簡便格式表、金融機構聯防機
    制通報單、臺北市政府警察局中山分局刑案呈報單、內政部
    警政署反詐騙諮詢專線紀錄表、受理各類案件紀錄表、受理
    刑事案件報案三聯單、通訊軟體LINE對話翻拍照片、國泰世
    華商業銀行松江分行匯款單、台北富邦商業銀行南臺中分行
    109年8月28日北富銀南臺中字第1090000041號函檢送之帳戶
    個人戶開戶申請暨約定書及對帳單細項及被告於警詢中之供
    述等，為其主要論據。
四、訊據被告坦承於上揭時、地，將富邦銀行帳戶存摺照片傳送
    予「葉駿和」，及依「葉駿和」指示臨櫃提領22萬元及以自
    動櫃員機提領6萬元後，將28萬元交予「葉駿和」指定之人
    等情不諱，惟堅詞否認有何加重詐欺取財及一般洗錢等犯行
    ，辯稱：對方稱其為會計事務所，台商需要將國外資金轉回
    臺灣，為應徵會計事務所會計，而將帳戶存摺照片傳送予對
    方等語（見本院卷第86至88頁）。經查：
　㈠被告在臉書求職社團見徵才訊息，與「葉駿和」聯繫後，為
    獲取每月3萬2000元薪資，將其申設之富邦銀行帳戶存摺照
    片傳送予「葉駿和」。「葉駿和」及其所屬詐欺集團成員即
    基於三人以上共同犯詐欺取財及一般洗錢之犯意，推由不詳
    成年成員撥打電話對告訴人行騙，致使告訴人受騙，將28萬
    元匯入被告申設之富邦銀行帳戶，被告即依「葉駿和」指示
    持存摺及金融卡，分別臨櫃取款22萬元及以自動櫃員機提款
    6萬元，在臺中市文心路某麥當勞店內，將28萬元交予「葉
    駿和」指定之人等情，業據被告於警詢及原審審理中坦承不
    諱，經核與告訴人於警詢證述情節相符，並有臺北市政府警
    察局中山分局民權一派出所陳報單、受理詐騙帳戶通報警示
    簡便格式表、臺北市政府警察局中山分局刑案呈報單、內政
    部警政署反詐騙諮詢專線紀錄表、受理各類案件紀錄表、受
    理刑事案件報案三聯單、通訊軟體LINE對話翻拍照片、國泰
    世華商業銀行松江分行匯款單、台北富邦商業銀行南臺中分
    行109年8月28日北富銀南臺中字第1090000041號函檢送之個
    人戶開戶申請暨約定書及對帳單細項、告訴人乙○○○匯款之
    國泰世華商業銀行存摺內頁影本、帳戶個資檢視、被告申設
    之台北富邦銀行存摺封面與內頁影本在卷可稽，此部分事實
    堪信為真。是被告申辦之富邦銀行帳戶確遭詐騙集團作為詐
    騙告訴人所用，及被告依「葉駿和」指示自該帳戶提領款項
    交付予他人等事實，固堪認定。
  ㈡詐欺組織為避免遭檢警查獲組織成員，需大量蒐集人頭帳戶
    及招募車手提款，且為因應檢警追查，改以其他方式取得、
    徵求人頭帳戶，甚至以詐騙方式騙取人頭帳戶或招募車手等
    ，均非罕見。而一般人對於社會事物之警覺性或風險評估，
    常因人而異，況且詐騙手法日新月異，時有高學歷、豐富知
    識或社會經驗者遭詐欺之情事發生，故非僅憑學識、工作或
    社會經驗即可全然知悉詐欺組織之詐騙手法。又詐欺組織成
    員取得帳戶使用、指示他人提款之可能原因甚多，或因帳戶
    所有人認有利可圖而提供帳戶及參與提款，抑或無意間洩漏
    ，甚或因帳戶所有人遭詐騙、脅迫始提供予詐欺組織成員並
    配合提款，皆不無可能，並非必然出於與詐欺組織成員有犯
    意聯絡而為之。苟帳戶所有人提供帳戶予他人或依指示提領
    帳戶內款項時，主觀上並無與詐欺組織共同為詐欺犯罪之認
    識，自難僅憑被害人遭詐騙之款項係匯入帳戶所有人提供之
    帳戶或帳戶所有人提領該些款項，即認帳戶所有人確有幫助
    詐欺取財、洗錢或共同詐欺取財、洗錢之犯行。是以，本案
    首應釐清被告提供其帳戶帳號，並依指示提領款項時，有無
    預見該帳戶會淪為詐騙工具及所提領之款項為詐欺組織犯罪
    所得，且掩飾、隱匿他人詐欺所得之去向，及有無縱成為詐
    騙工具並掩飾、隱匿他人詐欺所得之去向，仍不違背其本意
    ，即被告有無詐欺、掩飾、隱匿他人詐欺所得之去向之不確
    定故意。而該不確定故意，必須存在於行為時，即提供帳戶
    資料及提款時，始能成立犯罪。又前情之判斷，應綜合被告
    素行、教育程度、財務狀況、行為人所述情節之主、客觀情
    事，本於經驗、論理法則，以為判斷基礎，審慎認定被告究
    竟係基於何原因提供其帳戶予詐欺組織，及為何依詐欺組織
    之指示提款及交付款項等，綜合判斷被告主觀上是否預見，
    且不違背其本意。
　㈢觀諸被告提出其與暱稱「葉駿和」之LINE對話紀錄（見偵卷
    第85至107頁），被告於109年7月在臉書大臺中求職社團中
    ，見「致遠誠徵助理，【工作內容】：整理文件，書面文件
    編輯成文字，有時候需要採買一些公司用品。【工作需求】
    ：不拘經驗，但有相關文書經驗佳，對工作細心勿馬虎。【
    工作時間】：早上8：30～下午5：00。【工作待遇】：中餐
    公司負責，三節獎金。【休假】：週休二日，國定假日視情
    況。【薪資】：32000起。【備註】：麻煩預約面試後不要
    無故放鳥，如真的不能來麻煩訊息或電話告知，面試者需配
    戴口罩，謝謝配合。【聯絡方式】：Line ID：ch82013，電
    話0000000000，葉先生」訊息，將「葉駿和」加為Line好友
    ，再將該求職訊息截圖，傳送予「葉駿和」，並詢問「請問
    還有缺嗎？」，「葉駿和」即於同年7月16日回覆稱：「您
    好，請問年齡跟區域」、「有什麼工作經驗，目前待業嗎」
    ，被告則答稱「21/台中」、「工廠/服務業/會計 待業」，
    「葉駿和」即以LINE與被告通話，被告拍攝自己身分證及駕
    照正反面照片，及將記載「甲○○，0977***405，臺中市○○區
    ○○路○段00號4樓之3，緊急聯絡：張佑丞（先生），0977***
    199」等文字傳送予「葉駿和」；復於同年7月17日將自己使
    用之電子郵件信箱及拍攝富邦銀行存摺及內頁照片，傳送予
    「葉駿和」等情，有前開Line對話內容在卷（見偵卷第85至
    95頁）。依此，被告將「葉駿和」加為LINE好友後，「葉駿
    和」向被告所稱之內容均係工作內容，並未提及任何與詐欺
    集團有關之事項，則被告應係見網路求職廣告，為找尋工作
    ，而與「葉駿和」聯繫。此外，被告與「葉駿和」聯繫後，
    「葉駿和」不僅詢問被告之年齡、區域及工作經驗等事項，
    並要求被告傳送身分證、駕照及富邦銀行存摺照片，被告不
    加思索，即據實提供自己之身分證資料，及配偶之住址及聯
    絡方式等個人資料。而住址、電話及身分證字號等均屬個人
    重要資料，被告如非輕信「葉駿和」，實無可能於求職當下
    立即依「葉駿和」指示，輕易傳送身分證、駕照正反面照片
    予「葉駿和」，並告知自己與配偶之電話及住址，使自己及
    配偶之重要個人資料暴露予詐欺集團知悉。再參以被告為求
    職，而將前揭資料提供予「葉駿和」，且「葉駿和」所提內
    容均未涉及詐欺集團。倘被告知悉或可預見「葉駿和」為詐
    欺集團成員，除非決定要參與該詐欺集團，否則當無輕率將
    個人重要資料提供予「葉駿和」之可能。是以，被告應徵工
    作時，「葉駿和」已說明工作內容及報酬，雖被告急於求職
    ，並應其要求而貿然提供身分證及駕照正反面照片等資料，
    固有思慮未周之處，然尚難認被告有從事犯罪行為之主觀犯
    意，自不得率以加重詐欺取財罪相繩。被告辯稱係因應徵工
    作，而拍照傳送個人身分資料及提供富邦銀行帳戶資料，並
    受指示領取款項等語，並非全然無據。
  ㈣詐欺集團成員彼此間以行動電話或通訊軟體相互聯繫時，通
    常使用匿名，且於通話或文字聯繫完畢後刪除相關紀錄，不
    會保留集團成員間之文字對話內容，避免有部分集團成員遭
    警查獲，連帶其他成員併同遭警方追查。查，被告於警方通
    知到案時，即將其與「葉駿和」之LINE對話內容提供予警方
    之事實，有臺中市政府警察局大甲分局刑事案件報告書證據
    欄㈢所載「犯罪嫌疑人甲○○提供LINE通訊軟體對話紀錄截圖1
    份」在卷（見偵卷第12頁）。倘若被告於求職、提款或交款
    時，知悉或可預見「葉駿和」為詐欺集團成員，則其接獲臺
    中市政府警察局大甲分局通知後，為避免自己及集團成員遭
    追查，仍有充裕時間得刪除手機內之LINE對話紀錄，惟被告
    不僅未刪除此等對話紀錄，反而全數保留，並於到案後提供
    警方，未有刪除、掩飾或隱匿LINE文字對話內容之舉。再綜
    觀被告與「葉駿和」間之LINE對話內容，被告除提領本案告
    訴人受騙款項外，尚有提領其他疑似被害人所匯之款項（見
    偵卷第97、107頁），而此部分仍涉及「葉駿和」及其所屬
    詐欺集團對被害人行騙之人數多寡、被告提領時間、地點、
    金額及交付贓款地點等重要構成要件事實，被告不僅未隱匿
    、刪除，反而為向警方說明自己確實因求職遭騙，而提供予
    警方偵辦，足見被告保留與「葉駿和」間之LINE對話紀錄，
    並於到案後將該等對話內容提供予警方，揭露其與「葉駿和
    」之對話內容，此與詐欺集團成員會將彼此間聯繫紀錄刪除
    ，或掩飾、隱匿集團成員間之關係、對話內容及聯繫過程之
    常情不符，被告與「葉駿和」及其他詐欺集團成員間是否有
    犯意聯絡，實有可疑。
　㈤再酌以目前檢警機關積極查緝利用人頭帳戶而實施詐欺取財
    之犯行，詐欺集團價購取得人頭帳戶已屬不易，遂改以詐騙
    方式取得人頭帳戶，並趁帳戶提供者未及發覺前，充為人頭
    帳戶而供詐欺取財短暫使用者，乃時有所聞，此非僅憑學識
    、工作或社會經驗即可全然知悉。而一般民眾既會因詐欺集
    團成員施用詐術，陷於錯誤而交付財物，則金融帳戶之持有
    人亦可能因相同原因，陷於錯誤而交付帳戶存摺、提款卡。
    又一般人對於社會事物之警覺程度常因人因時而異，衡以社
    會上不法份子為遂其詐欺伎倆，事先必備一番說詞，且詐欺
    集團詐欺他人財物手法不斷推陳出新，一般人為其等能言善
    道說詞所惑，而為不合情理舉措者，屢見不鮮，倘為行事慎
    思熟慮、具豐富社會經歷之人，或可輕易識破此種訛詐之詞
    ，惟仍不能排除確實有人因一時疏忽、輕率而提供帳戶資料
    之情。查，被告於案發時年僅21歲，高職畢業學歷，曾擔任
    工廠作業員，因懷孕待業中，與配偶共同育有5名未成年子
    女之事實，業據被告於原審審理時供述甚詳（見原審卷第46
    頁），並有調查筆錄上所載之職業欄可考（見偵卷第19頁）
    ，堪認其年輕識淺，尚非社會經歷豐富。被告因家庭經濟壓
    力，急於找尋工作，難免降低警覺性，因一時思慮不周，受
    對方欺矇而順應詐欺集團成員要求，提供前揭帳戶資料予詐
    欺集團及遭利用提款，所為或有疏失不夠警覺之處，惟尚難
    憑此遽認其主觀上定有預見及容任他人遂行不法行為之意，
    無從逕認被告有何加重詐欺取財及一般洗錢之故意。
　㈥被告於109年7月22日多次傳送「HELLO」貼圖予「葉駿和」，
    惟未獲回應，發覺可能遭騙後，即邀約曾同在飲料店工作之
    友人即證人丙○○陪同至豐原地區某派出所及臺中市政府警察
    局大雅分局頭家派出所（下稱頭家派出所）報案，惟均未獲
    警方受理，被告於109年7月29日再度撥打165專線報案，始
    順利向頭家派出所報案指稱其遭「葉駿和」詐騙之事實，業
    據證人丙○○於本院審理時證述甚詳（見本院卷第141至144頁
    ），並有臺中市政府警察局大雅分局111年7月7日中市警雅
    分偵字第1110019596號函檢送之頭家派出所陳報單、受理各
    類案件紀錄表、受理刑事案件報案三聯單、甲○○調查筆錄、
    臉書應徵求職貼文、犯嫌通訊軟體LINE主頁、使用者照片、
    連絡電話截圖及對話紀錄、甲○○台中銀行存摺、邦銀行存摺
    、中國信託銀行存摺、郵局帳戶存摺翻拍畫面等件（見本院
    卷第97至169頁）。依此，被告於109年7月22日發現疑似遭
    「葉駿和」利用而提款後，由友人丙○○陪同報案遭拒後，仍
    不放棄，再度撥打165專線，始順利向頭家派出所完成報案
    ，並將自己有多次提領帳戶款項各20萬元、28萬元、38萬元
    及30萬元之時間、地點、帳戶名稱，及在「葉駿和」指定之
    地點，交付予「葉駿和」指定之人等情，鉅細靡遺向警方指
    訴其遭利用之過程，並提供自己與「葉駿和」LINE對話內容
    供警方偵辦。倘若被告向「葉駿和」求職時，主觀上知悉或
    可預見其係擔任詐欺集團車手，實無可能僅因「葉駿和」嗣
    後不再聯繫，於「葉駿和」等詐欺集團掌握其與配偶住址及
    身分資料之情形下，反而以被害人自居，向警方報案尋求援
    助，並提供其所提款之具體時間、地點及金額等犯罪細節予
    警方，足徵被告辯稱其因求職遭詐欺集團利用而提供帳戶資
    料，並擔任車手等語，尚非全然不可採信。
　㈦末按被告之自白不得作為有罪判決之唯一證據，仍應調查其
    他必要之證據，以察其是否與事實相符，刑事訴訟法第156
    條第2項定有明文；又犯罪事實之證明，不論係直接證據或
    間接證據，須於一般人均不致有所懷疑而得確信其為真實之
    程度，始得據為有罪之認定，倘其證明尚未達於此程度而仍
    有合理懷疑存在時，本諸無罪推定之原則，自應為被告無罪
    之判決，故附加於自白之佐證，亦須達於無合理懷疑之程度
    ，且非只增強自白之可信性為已足，仍須具備構成犯罪要件
    事實之獨立證據，亦即除自白外，仍應有足可證明犯罪之必
    要證據，因此，無被告自白之案件，固應調查必要之證據，
    即已有被告自白之案件，亦須調查其他必要之證據，以察其
    是否與事實相符（最高法院96年度台上字第134號判決意旨
    參照）。查，檢察官所指出之前揭證據，無從認定被告有罪
    ，已如前述，雖被告於原審準備程序及審理時均為認罪表示
    （見原審卷第35、47頁），本院仍無從僅以被告坦承犯罪，
    即未予審視卷內對被告有利之證據，進而僅憑被告於原審之
    自白，而為不利於被告之認定，併此說明。
五、綜上所述，檢察官所舉之證據所為訴訟上之證明，於通常一
    般人仍有合理之懷疑存在，尚未達於可確信其真實之程度。
    此外，復查無其他積極之證據足以證明被告確有公訴意旨所
    指犯行，屬不能證明被告犯罪。原審未予詳查，僅依被告自
    白，遽對被告論罪科刑，即有未合。被告上訴意旨否認犯行
    ，指摘原判決不當，為有理由，應由本院撤銷原判決，並為
    被告無罪之諭知，以昭審慎。
六、被告經合法傳喚無正當理由不到庭，爰不待其陳述逕行判決
    。
據上論斷，應依刑事訴訟法第371條、第369條第1項前段、第364
條、第301條第1項，判決如主文。
本案經檢察官鐘祖聲提起公訴，檢察官陳立偉到庭執行職務。
中　　華　　民　　國　　111 　年　　10　　月　　18　　日
　　　　　　刑事第一庭　審判長法　官　江　德　千
　　　　　　　　　　　　　　　法　官　簡　源　希
　　　　　　　　　　　　　　　法　官　柯　志　民
以上正本證明與原本無異。
被告不得上訴；檢察官得上訴。
如不服本判決應於收受送達後20日內向本院提出上訴書狀，其未
敘述上訴理由者，並得於提起上訴後20日內向本院補提理由書（
均須按他造當事人之人數附繕本）「切勿逕送上級法院」。因疫
情而遲誤不變期間，得向法院聲請回復原狀。

　　　　　　　　　　　　　　　書記官　劉　雅　玲

中　　華　　民　　國　　111 　年　　10　　月　　18　　日